臺灣臺中地方法院刑事判決　　　　　　100年度易字第1436號
公　訴　人　臺灣臺中地方法院檢察署檢察官
被　　　告　張朝富
　　　　　　李明祖
上列被告等因重利案件，經檢察官提起公訴（100 年度偵字第18
16、3085、5797、5810、7170號），被告就被訴事實為有罪之陳
述，經本院告知簡式審判程序之旨，並聽取當事人之意見後，裁
定改以簡式審判程序審理，判決如下：
    主  文
張朝富共同犯如附表一編號1 至3 所示之重利罪，均累犯，各處
如附表一「主文（含主刑及從刑）」欄所示之刑。又犯如附表一
編號4 至7 所示之重利罪，均累犯，各處如附表一「主文（含主
刑及從刑）」欄所示之刑。拘役部分，應執行拘役壹佰日，有期
徒刑部分，應執行有期徒刑拾月，拘役及有期徒刑如易科罰金，
均以新臺幣壹仟元折算壹日，扣案如附表二所示之物，均沒收。
李明祖共同犯如附表一編號1 至3 所示之重利罪，各處如附表一
「主文（含主刑及從刑）」欄所示之刑。應執行有期徒刑肆月，
如易科罰金，以新臺幣壹仟元折算壹日，扣案如附表二所示之物
，均沒收。
    事  實
一、張朝富（綽號小蔡）前於民國97年間，因重利案件，經臺灣
    彰化地方法院判處有期徒刑3 月確定，甫於98年4 月21日易
    科罰金執行完畢。猶不知悔改，張朝富或自行基於乘人急迫
    而貸予金錢，以取得與原本顯不相當重利之犯意，或與其雇
    主李明祖共同基於乘人急迫而貸予金錢，以取得與原本顯不
    相當重利之犯意聯絡，由李明祖提供金錢予張朝富，作為貸
    放款項之資金。經張朝富在自由時報刊登貸款廣告，並以行
    動電話0000-000000 號作為聯絡方式，招攬亟需金錢之不特
    定人，以支付顯不相當利息之方式借款，而為下列重利犯行
    ：
  (一)曹永利因亟需現款，經閱報得知上開貸款訊息後，乃於99年
    11月29日17時許，在彰化縣員林火車站，向張朝富借款新臺
    幣（下同）2 萬元（該借貸款項係由李明祖提供予張朝富貸
    放者），約定每10日為1 期，每萬元每期利息1,500 元，借
    款時即預扣利息3,000 元，由張朝富交付1 萬7,000 元予曹
    永利，而收取週年利率644%之與原本顯不相當之重利。並要
    求曹永利開立發票日為99年11月29日，面額4 萬元之本票1
    紙以供擔保。
  (二)黃俊嘉因經商週轉不靈，經閱報得知上開貸款訊息後，乃於
    99年12月14日18時許，在臺中市○○區○○路附近，向張朝
    富借款2 萬元（該借貸款項係由李明祖提供予張朝富貸放者
    ），約定每10日為1 期，每萬元每期利息1,500 元，借款時
    即預扣利息3,000 元，由張朝富交付1 萬7,000 元予黃俊嘉
    ，而收取週年利率644%之與原本顯不相當之重利。並要求黃
    俊嘉開立發票日為99年12月14日，面額6 萬元之本票1 紙以
    供擔保。
  (三)黃任宏因需款孔急，經閱報得知上開貸款訊息後，乃於99年
    1 月11日13時37分許，在彰化市○○○路278 巷175 號附近
    ，向張朝富借款2 萬5,000 元（該借貸款項係由李明祖提供
    予張朝富貸放者，當日並由李明祖開車搭載張朝富前往上開
    地點），約定每10日為1 期，每期利息5,000 元，手續費1,
    000 元，借款時即預扣利息及手續費共6,000 元，由張朝富
    交付1 萬9,000 元予黃任宏，而收取週年利率1152.6﹪之與
    原本顯不相當之重利。並要求黃任宏開立發票日為99年1 月
    11日，面額7 萬5,000 元之本票、國民身分證正本及借款同
    意書各1 份以供擔保。
  (四)吳思賢因其友人亟需現款，經閱報得知上開貸款訊息後，乃
    於98年10月1 日，在臺中市○里區○○路與寺山路附近，向
    張朝富借款3 萬元，約定每10日為1 期，每期利息6,000 元
    ，借款時即預扣利息6,000 元，張朝富交付2 萬4,000 元予
    吳思賢，而收取週年利率912.5 ﹪之與原本顯不相當之重利
    。並要求吳思賢開立面額9 萬元之本票1 紙及交付國民身分
    證影本1 張以供擔保。
  (五)林俊賢因需款孔急，經閱報得知上開貸款訊息後，乃於98年
    12月23日17時許，在臺中市○里區○○路○ 段661 巷5 號10
    5 室，向張朝富借款4 萬元，約定每10日為1 期，每期利息
    8,000 元，手續費2,000 元，借款時即預扣利息及手續費共
    1 萬元，張朝富交付3 萬元予林俊賢，而收取週年利率1216
    .6﹪之與原本顯不相當之重利。並要求林俊賢開立面額12萬
    元之本票1紙及交付國民身分證正本1 張以供擔保。
  (六)王文正因需款孔急，經閱報得知上開貸款訊息後，乃於99年
    2 月中旬某日，在臺中市清水區○○○路61號，向張朝富借
    款4 萬元，借款時未預扣利息，張朝富交付4 萬元予王文正
    ，約定以1 個月為1 期，每期利息6,000 元，而收取週年利
    率180 ﹪之與原本顯不相當之重利。並要求王文正開立本票
    1 紙以供擔保。
  (七)鍾永隆因需款孔急，經閱報得知上開貸款訊息後，乃於99年
    1 月上旬某日，在臺中市○○路與瀋陽路附近之統一超商，
    向張朝富借款3 萬元，約定每10日為1 期，每期利息4,500
    元，借款時即預扣利息4,500 元，由張朝富交付2 萬5,500
    元予鍾永隆，而收取週年利率644 ﹪之與原本顯不相當之重
    利。並要求鍾永隆開立面額3 萬元之本票1 紙及交付國民身
    分證正本1 張以供擔保。
二、嗣因臺中市政府警察局清水分局偵辦李明祖、張朝富另案所
    涉詐欺案件，在張朝富位於臺中市○區○○街54號住處，扣
    得張朝富所使用之行動電話4 具（手機序號：NOKIＺ0000000
    00000000、000000000000000 、000000000000000 號及SAMS
    UNG 行動電話1 支─插卡使用亞太行動電話號碼0000-00000
    0 號）、曹永利、黃俊嘉簽發之本票各1 紙、黃俊嘉國民身
    分證正反面影本各1 份、記帳便條紙1 張、臺中銀行郭惠珍
    存摺1 本，因而查悉上情。
三、案經臺中市政府警察局、臺中市政府警察局清水分局、臺中
    市政府警察局第一分局報告及臺灣臺中地方法院檢察署檢察
    官自動簽分偵查起訴。
    理  由
一、本件被告張朝富、李明祖所犯刑法第344 條之重利罪，非死
    刑、無期徒刑、最輕本刑為3 年以上有期徒刑之罪，或高等
    法院管轄第一審之案件，被告於本院準備程序進行中，就被
    訴事實為有罪之陳述，經告以簡式審判程序之旨，並聽取檢
    察官、被告之意見後，本院裁定改依簡式審判程序進行審理
    。是本件之證據調查，依刑事訴訟法第273 條之2 規定，不
    受同法第159 條第1 項、第161 條之2 、第161 條之3 、第
    163 條之1 及第164 條至第170 條規定之限制，合先敘明。
二、上開犯罪事實，迭據被告張朝富於警詢、偵查及本院審理中
    ，暨被告李明祖於本院審理中坦承不諱（見臺中市政府警察
    局刑事警察大隊刑案偵查卷宗─下稱刑事警察大隊卷第3 至
    9 頁、100 年度偵字第5797號卷第11至13頁、100 年度偵字
    第1816號卷第15至16頁、本院卷第15頁反面至第16頁），核
    與證人即被害人曹永利、黃俊嘉、黃任宏、吳思賢、林俊賢
    、王文正、鍾永隆於警詢、偵查中指述之情節相符（見臺中
    市政府警察局清水分局刑案偵查卷宗─下稱清水分局卷第14
    頁、第20頁、臺中市政府警察局第一分局刑案偵查卷宗─下
    稱第一分局卷第8 頁反面、第14頁、刑事警察大隊卷第12至
    13頁、第27至28頁、第37至38頁、第50至51頁、100 年度偵
    字第1816號第11頁、100 年度偵字第5797號第11頁），並有
    被告張朝富使用之行動電話0000-000000 號與被害人吳思賢
    、林俊賢、王文正、鍾永隆使用之行動電話通聯紀錄、被害
    人吳思賢、黃任宏手機簡訊內容翻拍照片共4 張、通聯調閱
    查詢單附卷可參（見刑事警察大隊卷第19至23頁、第32至35
    頁、第44至47頁、第57至58頁、第一分局卷第19頁），復有
    扣案黃俊嘉簽發之本票1 紙、曹永利簽發之本票1 紙、黃俊
    嘉國民身分證正反面影本各1 份、記帳便條紙1 份可資佐證
    （見清水分局卷第25至26頁）。另證人黃任宏所提供其供擔
    保之面額7 萬5,000 元之本票及借款同意書各1 紙，經臺中
    市政府警察局第一分局施以寧海德林法採證結果，於上開本
    票上採獲2 枚指紋，於借款同意書上採獲4 枚指紋，經送內
    政部警政署刑事警察局以指紋特徵點比對法、指紋電腦比對
    法鑑定結果，其中送驗指紋2 枚與該局檔存之被告張朝富右
    食指、李明祖左拇指指紋相符，此有臺中市政府警察局第一
    分局現場勘察報告、現場採證相片及內政部警政署刑事警察
    局99年4 月30日刑紋字第0990057012號鑑定書在卷可考（見
    第一分局卷第22至34頁）。足見被告之自白與事實相符，堪
    可採信。本案事證明確，被告前揭犯行洵堪認定，應依法論
    科。
三、核被告張朝富就犯罪事實(一)至(七)所為，均係犯刑法第344 條
    之重利罪。被告李明祖就犯罪事實(一)至(三)所為，均係犯刑法
    第344 條之重利罪。被告張朝富與李明祖就犯罪事實(一)至(三)
    之重利犯行，有犯意聯絡及行為分擔，均為共同正犯。被告
    張朝富就上開犯罪事實(一)至(七)之7 次重利犯行，犯意各別，
    行為互殊，應予分論併罰。
四、被告張朝富有如事實欄所載之犯罪科刑執行紀錄，此有臺灣
    高等法院被告前案紀錄表在卷可憑，其受徒刑之執行完畢後
    ，5 年以內故意再犯本件有期徒刑以上之罪，為累犯，應依
    刑法第47條第1 項之規定加重其刑。
五、爰審酌被告2 人為圖不法厚利，竟趁他人需款孔急之際貸予
    金錢而收取高額利息，對社會秩序之危害甚大，且常令借款
    者從此深陷鉅額利息之泥沼而痛不欲生，渠等之行為殊值非
    難；另兼衡被告張朝富始終坦承犯行，被告李明祖亦於本院
    審理時坦承犯行，態度尚可；且被告張朝富已與被害人黃俊
    嘉、黃任宏、曹永利達成和解，此有和解書3 份附卷可參（
    見本院卷第24至26頁）；暨犯罪事實(一)至(三)之貸款資金係被
    告李明祖所提供，被告張朝富僅為執行者，渠等犯罪之手段
    尚屬平和、約定利息之多寡、所獲之利益、被告張朝富高職
    畢業之智識程度、被告李明祖高中畢業之智識程度等一切情
    狀，分別量處如主文第1 、2 項所示之刑，並均諭知易科罰
    金之折算標準，及定其應執行之刑，並均諭知易科罰金之折
    算標準。
六、沒收部分：
  (一)扣案之行動電話4 具（手機序號：NOKIＺ000000000000000、
    000000000000000 、000000000000000 號及SAMSUNG 行動電
    話1 支─插卡使用亞太行動電話號碼0000-000000 號）、記
    帳便條紙1 張、臺中銀行郭惠珍存摺1 本、黃俊嘉國民身分
    證正反面影本各1 份（即附表二所示之物），為被告張朝富
    所有供本件犯罪所用或所得之物，業據被告張朝富於警詢供
    承在卷（見清水分局卷第3 頁反面），應依刑法第38條第1
    項第2 款、第3 款、第3 項規定沒收之。惟其中黃俊嘉國民
    身分證正反面影本各1 份（即附表二編號7 ），僅得於犯罪
    事實(二)項下宣告沒收之。
  (二)次按共同正犯因相互間利用他人之行為，以遂行其犯意之實
    現，本於責任共同之原則，有關沒收部分，對於共犯間供犯
    罪所用或所得之物，均應併為沒收之諭知。查上開扣案物品
    為被告張朝富所有，供其犯本件犯罪所用或所得之物，已如
    前述，而被告李明祖就犯罪事實(一)至(三)部分，與被告張朝富
    具有共同正犯關係，是在共犯責任範圍內，亦應依刑法第38
    條第1 項第2 款、第3 款、第3 項規定，於被告李明祖參與
    犯行之各主刑項下併予宣告沒收之。
  (三)另扣案之被害人黃俊嘉簽發之本票1 紙及曹永利簽發之本票
    1 紙，係黃俊嘉、曹永利於借款時，交予被告作為債務擔保
    之用。上開本票是否為犯罪所得，應斟酌票載面額是否均係
    犯罪所得，如全係犯罪所得始得沒收。而重利罪之被害人非
    不必支付利息，仍應支付法定限制內之利息。是被害人黃俊
    嘉、曹永利開立前揭本票交予被告收執，既係供作借款債務
    擔保之用，其超出借款本金部分應包括用以清償法定限制內
    之利息及限制外之重利，限制外之重利固係犯罪所得，限制
    內之利息即非犯罪所得，自不能全部視為犯罪所得。而刑法
    第38條第1 項第3 款所謂因犯罪所得之物，係指該物全部係
    犯罪所得而言，如非全部而僅係不能分割之其中一部係犯罪
    所得，自不得視為全部犯罪所得予以沒收。況如沒收，被告
    依法可向被害人求償借貸之本金，將無該本票作為憑據。綜
    上所述，上開本票2 紙應不得宣告沒收，併此敘明。
據上論斷，應依刑事訴訟法第273 條之1 第1 項、第299 條第1
項前段，刑法第28條、第344 條、第47條第1 項、第41條第1 項
前段、第51條第5 款、第6 款、第9 款、第38條第1 項第2 款、
第3 款、第3 項，刑法施行法第1 條之1 第1 項、第2 項前段，
判決如主文。
本案經檢察官葉芳如到庭執行職務。
中    華    民    國    100    年    6    月     9    日
                  刑事第六庭  法  官  黃佩韻
以上正本證明與原本無異。
如不服本判決，應於收受判決後10日內向本院提出上訴書狀，並
應敘述具體理由。其未敘述上訴理由者，應於上訴期間屆滿後20
日內向本院補提理由書（均須按他造當事人之人數附繕本）「切
勿逕送上級法院」。告訴人或被害人如對本判決不服者，應具備
理由請求檢察官上訴，其上訴期間之計算係以檢察官收受判決正
本之日期為準。
                              書記官  林柏名
中    華    民    國   100    年    6     月    9     日
附表一：
┌──┬────┬───┬───┬────────────┐
│編號│犯罪事實│行為人│借款人│主文（含主刑及從刑）    │
├──┼────┼───┼───┼────────────┤
│ 1  │犯罪事實│張朝富│曹永利│張朝富共同犯重利罪，累犯│
│    │(一)      │李明祖│      │，處拘役肆拾日，如易科罰│
│    │        │      │      │金，以新臺幣壹仟元折算壹│
│    │        │      │      │日。扣案如附表二所示之物│
│    │        │      │      │（編號7 除外）均沒收。  │
│    │        │      │      │李明祖共同犯重利罪，處有│
│    │        │      │      │期徒刑貳月，如易科罰金，│
│    │        │      │      │以新臺幣壹仟元折算壹日。│
│    │        │      │      │扣案如附表二所示之物（編│
│    │        │      │      │號7 除外）均沒收。      │
├──┼────┼───┼───┼────────────┤
│ 2  │犯罪事實│張朝富│黃俊嘉│張朝富共同犯重利罪，累犯│
│    │(二)      │李明祖│      │，處拘役肆拾日，如易科罰│
│    │        │      │      │金，以新臺幣壹仟元折算壹│
│    │        │      │      │日。扣案如附表二所示之物│
│    │        │      │      │均沒收。                │
│    │        │      │      │李明祖共同犯重利罪，處有│
│    │        │      │      │期徒刑貳月，如易科罰金，│
│    │        │      │      │以新臺幣壹仟元折算壹日。│
│    │        │      │      │扣案如附表二所示之物均沒│
│    │        │      │      │收。                    │
├──┼────┼───┼───┼────────────┤
│ 3  │犯罪事實│張朝富│黃任宏│張朝富共同犯重利罪，累犯│
│    │(三)      │李明祖│      │，處拘役肆拾日，如易科罰│
│    │        │      │      │金，以新臺幣壹仟元折算壹│
│    │        │      │      │日。扣案如附表二所示之物│
│    │        │      │      │（編號7 除外）均沒收。  │
│    │        │      │      │李明祖共同犯重利罪，處有│
│    │        │      │      │期徒刑貳月，如易科罰金，│
│    │        │      │      │以新臺幣壹仟元折算壹日。│
│    │        │      │      │扣案如附表二所示之物（編│
│    │        │      │      │號7 除外）均沒收。      │
├──┼────┼───┼───┼────────────┤
│ 4  │犯罪事實│張朝富│吳思賢│張朝富犯重利罪，累犯，處│
│    │(四)      │      │      │有期徒刑參月，如易科罰金│
│    │        │      │      │，以新臺幣壹仟元折算壹日│
│    │        │      │      │。扣案如附表二所示之物（│
│    │        │      │      │編號7 除外）均沒收。    │
├──┼────┼───┼───┼────────────┤
│ 5  │犯罪事實│張朝富│林俊賢│張朝富犯重利罪，累犯，處│
│    │(五)      │      │      │有期徒刑參月，如易科罰金│
│    │        │      │      │，以新臺幣壹仟元折算壹日│
│    │        │      │      │。扣案如附表二所示之物（│
│    │        │      │      │編號7 除外）均沒收。    │
├──┼────┼───┼───┼────────────┤
│6   │犯罪事實│張朝富│王文正│張朝富犯重利罪，累犯，處│
│    │(六)      │      │      │有期徒刑參月，如易科罰金│
│    │        │      │      │，以新臺幣壹仟元折算壹日│
│    │        │      │      │。扣案如附表二所示之物（│
│    │        │      │      │編號7 除外）均沒收。    │
├──┼────┼───┼───┼────────────┤
│7   │犯罪事實│張朝富│鍾永隆│張朝富犯重利罪，累犯，處│
│    │(七)      │      │      │有期徒刑參月，如易科罰金│
│    │        │      │      │，以新臺幣壹仟元折算壹日│
│    │        │      │      │。扣案如附表二所示之物（│
│    │        │      │      │編號7 除外）均沒收。    │
└──┴────┴───┴───┴────────────┘
附表二：
┌──┬──────────────────┐
│編號│ 扣押物品名稱                       │
├──┼──────────────────┤
│ 1  │手機1 支（序號：NOKIＺ000000000000000│
│    │號）                                │
├──┼──────────────────┤
│ 2  │手機1 支（序號：NOKIＺ000000000000000│
│    │號                                  │
├──┼──────────────────┤
│ 3  │手機1 支（序號：NOKIＺ000000000000000│
│    │號                                  │
├──┼──────────────────┤
│ 4  │手機1 支（SAMSUNG 行動電話1 支─插卡│
│    │使用亞太行動電話號碼0000-000000號） │
├──┼──────────────────┤
│ 5  │ 記帳便條紙1張                      │
├──┼──────────────────┤
│ 6  │ 臺中銀行郭惠珍存摺1本              │
├──┼──────────────────┤
│ 7  │ 黃俊嘉國民身分證正反面影本各1份    │
└──┴──────────────────┘
附錄本案論罪科刑法條
刑法第344條
乘他人急迫、輕率或無經驗貸以金錢或其他物品，而取得與原本
顯不相當之重利者，處1 年以下有期徒刑、拘役或科或併科1千
元以下罰金。